【裁判字號】    98,訴,995
【裁判日期】    980722
【裁判案由】    損害賠償
【裁判全文】
臺灣高雄地方法院民事判決               98年度訴字第995號
原      告  乙○○
被      告  甲○○
上列當事人間損害賠償事件，原告於刑事訴訟程序（97年度交簡
上字第232 號）提起附帶民事訴訟（97年度交簡上附民字第26號
），經本院刑事法庭裁定移送，本院於民國98年7 月8 日言詞辯
論終結，判決如下：
    主  文
被告應給付原告新臺幣伍萬伍仟肆佰伍拾肆元，及自民國九十八
年七月四日起至清償日止，按週年利率百分之五計算之利息。
原告其餘之訴駁回。
訴訟費用由被告負擔五十分之一，餘由原告負擔。
本判決第一項得假執行。
    事  實  及  理  由
壹、程序事項：
一、按訴狀送達後，原告不得將原訴變更或追加他訴，但擴張或
    減縮應受判決事項之聲明者，及不甚礙被告之防禦及訴訟之
    終結者，不在此限，民事訴訟法第255 條第1 項第3 款、第
    7 款定有明文。本件原告起訴時，係請求被告給付新臺幣（
    下同）300 萬元，及自起訴狀繕本送達被告翌日起至清償日
    止，按週年利率百分之5 計算之利息。嗣於民國98年6 月15
    日本院準備程序時，將訴之聲明減縮為請求被告給付238 萬
    元，暨自起訴狀繕本送達翌日起至清償日止，按週年利率百
    分之5 計算之利息（見本院卷第35頁），核屬減縮應受判決
    事項之聲明，合於民事訴訟法第255 條第1 項第3 款之規定
    ，應予准許。
二、原告於本院最後言詞辯論期日時表示欲追加請求因本件車禍
    造成訴外人即其配偶林秀英車輛損害30萬元等語，惟查原告
    先前均未主張因系爭車禍造成其配偶所有車輛損害，被告應
    就車損部分負侵權行為損害賠償責任，且原告並非上開車輛
    之所有權人，亦未受讓此部分債權，此部分損害亦與其訴請
    被告賠償其個人損害之事實不同，況亦無檢陳任何證據以證
    確受有此30萬元之損害，若准許原告為追加，有礙被告之防
    禦及徒使訴訟之延滯終結。是原告就此部分所為訴之追加，
    本院認不應准許。
三、被告經合法通知，無正當理由而未於言詞辯論期日到場，核
    無民事訴訟法第386 條各款所列情形，爰依原告之聲請，由
    其一造辯論而為判決。
貳、實體事項
一、原告主張：被告於96年2 月9 日14時15分許，駕駛車牌號碼
    441-HB號營業曳引車，沿高雄縣杉林鄉台21線由北往南方向
    行駛，行經該路254.4 公里處，因超速且行經彎道未減速慢
    行及跨越雙黃線行駛之過失，撞及原告所駕駛車號P2-8049
    號自用小客車，致原告受有右髖骨、左股骨下端骨折、頭部
    外傷併發腦震盪、臉部多處擦傷、頸部扭傷、胸部、腹部挫
    傷等傷害，被告所犯業務過失傷害罪，業經法院判處罪刑確
    定在案。原告因本件車禍受傷，共支出醫療費用20萬元，又
    受傷後生活無法自理，自96年2 月9 日車禍當天起算半年，
    均由親人看護，故請求看護費用18萬元，再原告以種植蓮霧
    維生，因傷無法種植蓮霧，受有工作損失50萬元，又原告受
    此重大傷害，造成精神上莫大痛苦，故請求精神慰撫金150
    萬元，爰依侵權行為之法律關係，請求被告賠償損害。並聲
    明：被告應給付原告238 萬元，及自起訴狀繕本送達翌日起
    至清償止，按週年利率5%計算之利息。
二、被告未於準備期日或言詞辯論期日到場，亦未提出書狀作何
    聲明或陳述。
三、本院之判斷：
  (一)原告主張被告於96年2 月9 日14時15分許，駕駛車牌號碼44
    1-HB號營業大客車，沿高雄縣杉林鄉台21線由北往南方向行
    駛，行經該路254.4 公里處，因超速且行經彎道未減速慢行
    之過失，而與原告所駕駛車號P2-8049 號自用小客車發生碰
    撞，致原告受有右髖骨、左股骨下端骨折、頭部外傷併發腦
    震盪、臉部多處擦傷、頸部扭傷、胸部、腹部挫傷等傷害，
    業據原告提出診斷證明書為證（見本院卷第57頁），並有卷
    附道路交通事故現場圖、道路交通事故調查報告表(一)、(二)、
    道路交通事故現場蒐證照片附卷可稽（見刑事案件警卷第2
    頁至第14頁）。又據證人尤瀚鋒證稱：當時我是跟在被告正
    後方，跟了20幾分鐘後發生車禍等語（見偵卷第7 頁），繼
    依卷附道路交通事故現場圖所示，事發後經測量發現尤瀚鋒
    駕駛之汽車在現場留有左輪煞車痕20.8公尺、右輪煞車痕19
    .8 公 尺，平均煞車痕為20.3公尺，以當時路面狀況為瀝青
    、乾燥等情，而以「汽車煞車距離、行車速度及道路摩擦係
    數對照表」計算，當時證人尤瀚鋒之速度每小時應已超過60
    公里，而尤瀚鋒既跟著被告之車輛正後方行駛，被告駕駛營
    業大客車之速度每小時亦應已超過60公里，堪以認定。故原
    告主張被告超速行駛致肇事，既與卷證資料相符，亦與證人
    尤瀚鋒所證相合，應堪信為真實。
  (二)又原告除主張被告有前開超速行駛之違規行為外，並主張係
    因被告跨越雙黃線駛入伊車道才發生碰撞等語。而被告並未
    於本院準備期日或言詞辯論期日到場，亦未提出書狀作何聲
    明或陳述；然據被告於刑事警詢、偵查及審理時均一再辯稱
    伊並未跨越雙黃線，係原告駕駛車輛跨越雙黃線駛入伊車道
    ，原告車輛左前車頭撞擊伊駕駛車輛之左後輪等語（見高縣
    旗警刑偵緝字第0960005380號卷〔下稱警卷〕第7 頁、96年
    度偵字第14922 號卷〔下稱偵卷〕第8 頁、第15頁），則原
    告此部分主張是否屬實，被告是否應全然負擔肇事責任，具
    有重要關係，自有詳加審酌之必要。而查，證人尤瀚鋒於刑
    事偵查及審理時證稱：我們是從甲仙跟被告車過來，大約二
    、三十分鐘，又我們從紅綠燈起步沒多久，遠遠就看見對方
    （指原告乙○○）有跨越雙黃線，我們有鳴喇叭，對方閃避
    不及撞到被告駕駛的車子的左後輪，我之前就有看到對方的
    車，我就有跟被告講，被告的車有閃，但被告的車被他撞到
    之後有打轉，我就在後面踩煞車，我的車就衝過斜坡翻了等
    語（刑事簡上卷第7 頁、偵卷第7 頁）；又證人蕭為峰於刑
    事審理時證述：當時我坐在被告駕駛旁邊，有一部車從前方
    過來，我跟被告說前方的車（指原告駕駛的車輛）怪怪的，
    好像要撞我們，剛好無線電也通知我們說前方的車怪怪，對
    方的車就撞到被告的車，我所謂怪怪的是指對方的車一直開
    往我們的車道等語（見刑事簡上卷第8 頁、第9 頁），二人
    所證均指陳係原告跨越雙黃線行駛，且互核相符；復依據道
    路交通事故現場圖觀之，兩造車輛撞擊地點，係在被告車輛
    已過彎道後之行駛直線車道上，此可由卷附現場圖之緊跟被
    告車輛之後方車輛之煞車痕、胎痕足以認定。再由現場蒐證
    照片所示，原告車輛左前車頭及被告車輛之左後輪確有撞擊
    之痕跡（見警卷第10頁、13頁），原告亦不否認其車輛之左
    前車頭與被告所駕車輛之左後車輪發生撞擊等情；故依現場
    跡證及車輛受損情形觀之，此撞擊情形應係被告所駕車輛改
    向右行駛，原告之左前車輪始有可能撞擊到被告之左後車輪
    ，蓋倘若原告主張係被告跨越雙黃線行駛而肇事等語，則兩
    車碰撞時之相關跡證理應在原告行駛之車道上，且應係被告
    之車輛車頭撞擊原告車頭或車身，始符事理，故由上開跡證
    觀之，在在顯示原告主張核與常情相悖；況原告對於兩車如
    何發生撞擊及其如何發現此情，曾採取何種緊急應變措施等
    節，均未能完整陳述，故其主張實難採信。而本院由證人尤
    瀚鋒、蕭為峰所證及道路交通事故現場圖、現場照片等相互
    勾稽，既與被告所辯相符，故認被告於刑事所辯係原告跨越
    雙黃線而肇事，應較為可採。原告此部分主張，核難採憑。
  (三)按行車速度，依速限標誌或標線之規定，無標誌或標線者，
    行經彎道時，應減速慢行，作隨時停車之準備，道路交通安
    全規則第93條第1 項定有明文。被告係領有駕駛執照之駕駛
    人，依伊之智識、能力及駕駛經驗，對於未遵守前開交通規
    則之規定所可能造成之危害亦非毫無概念，伊駕車時自應注
    意，而伊在事故發生前5 、60公尺即已發現原告跨越雙黃線
    逆向行駛，若伊稍加注意並以適速或低速行駛，且在發現原
    告後即輕踩煞車，應可避免本次車禍，又以伊當時在主、客
    觀之情況之下，堪認無不能注意之情事，竟疏未注意為之，
    仍超速行駛，已如前述，致原告受有上開傷害，被告應有過
    失；且被告過失與原告受傷，具有相當因果關係，是被告過
    失之侵權行為已堪認定。另按分向限制線為雙黃實線，用以
    劃分路面成雙向車道，禁止車輛跨越行駛，並不得迴轉；汽
    車在雙向車道行駛時，除應在遵行車道內行駛，在劃有分向
    限制線之路段，不得駛入來車之車道內；道路交通標誌標線
    號誌設置規則第165 條、道路交通安全規則第第97條第1 項
    第1 款、第2 款、第2 項分別定有明文。本件因原告跨越雙
    黃線駛入對向之被告行駛車道而與被告發生碰撞，違反上開
    交通法規，亦有過失情事，至為明確。而被告所犯業務過失
    傷害罪之刑事判決亦同此認定（見上開卷第4 頁至第9 頁）
    ，有本院96年度交簡字第4492號、97年度交簡上字第232 號
    刑事判決書可稽，並經本院調閱上開卷證查核無訛，惟原告
    之過失並不能解免被告過失之侵權行為之認定。故被告過失
    之侵權行為，已堪認定。
  (四)又按，損害之發生或擴大，被害人與有過失者，法院得減輕
    賠償金額，或免除之，民法第217 條第1 項定有明文。而法
    院對於賠償金額減至何程度，應斟酌雙方原因力之強弱與過
    失之輕重以定之，本院據此標準衡量本件車禍一切情狀，認
    原告跨越雙黃線駛入對向車道為肇事主因，蓋倘原告未逆向
    行駛，當可避免本件車禍之發生。另因被告自承於數十公尺
    前即已發現原告逆向行駛，倘被告得以低速或適速行駛而未
    有超速情事，並能適時輕踩煞車，而非以閃車避免危害，理
    應可在發現原告車輛後得及時停止車輛並避免發生碰撞，故
    被告駕車超速亦應為系爭車禍發生之原因。故本院認系爭車
    禍事故，原告跨越雙黃線駛入對向車道為肇事主因，應就系
    爭車禍負百分之80之過失責任，被告超速行駛為肇事次因，
    應就系爭車禍負百分之20之過失責任，始符公平。
  (五)按因故意或過失，不法侵害他人之權利者，負損害賠償責任
    ；不法傷害他人之身體或健康者，對於被害人因此喪失或減
    少勞動能力，或增加生活上需要時，應負損害賠償責任；不
    法侵害他人之身體、健康、名譽、自由、信用、隱私、貞操
    ，或不法侵害其他人格法益而情節重大者，被害人雖非財產
    上之損害，亦得請求賠償相當之金額，民法民法第184 條第
    1 項前段、第193 條第1 項、第195 條分別定有明文。查被
    告駕駛上開營業大客車，既因過失與原告駕駛之車輛相碰撞
    ，致原告受有上開傷害，則被告顯然過失不法侵害原告之身
    體、健康等人格權，是揆之上開規定，被告自應負侵權行為
    損害賠償責任。玆審酌原告請求之各項賠償金額如下：
  1.醫療費用部分：原告固主張其自本件車禍受傷後，迄今已支
    出醫藥費20萬元等情，並提出上開診斷證明書為證。惟經本
    院依職權向國軍左營總醫院函詢後，經該院函覆原告急診自
    費費用1,378 元（該院優免350 元、自繳1,028 元），住院
    費用健保給付133,740 元，住院自費費用21,892元（含優免
    16,526元、自繳5,366 元），此有卷附上開醫院函可稽（見
    本院卷第43頁）。而按全民健康保險法第82條規定：保險對
    象因汽車交通事故，經本保險提供醫療給付者，本保險之保
    險人，得向強制汽車責任保險之保險人代位請求該項給付。
    是依全民健康保險提供醫療給付者，該項醫療費用請求權，
    已法定移轉予中央健康保險局。故前述健保給付之醫療費用
    133,740 元部分，既係原告依全民健保身分就醫，由全民健
    康保險局所提供之醫療給付，則依上開說明，此部分健保給
    付費用自不得再向被告請求。另前揭醫院優免金額350 元、
    16,526元部分，係因原告具軍人眷屬身分，該院始給予優免
    優惠，業據原告自陳在卷（見本院卷第52頁），而此項醫療
    費用減免支出之優惠，係以原告之眷屬具職業軍人身分為基
    礎，與侵權行為所生之損害賠償請求權，並非出於同一原因
    ，後者之損害賠償請求權，殊不因受有此項優惠而喪失，故
    原告對於此項優免金額，自仍可請求賠償。故原告可請求賠
    償之醫療費用金額合計為23,270元（計算方式：1,378 元＋
    21,892元＝23,270元）。逾此數額之請求，即非正當，不應
    准許。
  2.看護費用部分：
    原告主張自其96年2 月9 日受傷後須由親人看護半年，支出
    看護費用每日1 千元，共計有18萬元之損失。惟據國軍左營
    總醫院函覆：原告於96年2 月9 日急診入院，96年2 月17日
    出院，共住院9 日，因病患為雙下肢股骨骨折，故住院期間
    宜全日看護，出院後3 個月內需半日看護為宜，此有上開醫
    院函文可稽。是原告就看護費住院9 日部分，固得主張受有
    全日看護共計9,000 元之損失（計算式＝1,000 元×9） ；
    惟就出院後之看護，僅得請求3 個月內之半日看護費用，始
    屬適當，亦即原告得主張之看護費以合計為54,000元（計算
    方式：〔1,000 元×9 〕＋〔1,000 元×30×3 ÷2〕 ＝54
    ,000 元） 為宜，逾此數額之請求，即非正當，不應准許。
  3.工作損失部分：
    原告主張因系爭車禍致其因受傷無法照顧蓮霧，致蓮霧後來
    賣不出去，受有工作損失50萬元等語（見本院卷第17頁）。
    嗣又改稱因受傷後無法照顧施肥，沒有收成，致受有1 萬包
    蓮霧報銷費用50萬元等語（見本院卷第35頁）。查，原告究
    竟係因受傷致無法銷售蓮霧抑或因受傷無法照顧施肥而未收
    成，前後所陳不一，其主張受有此部分損害已難信為真實。
    又依其最後言詞辯論時所稱：正常情況下蓮霧園都會雇請工
    人來做事，因為這個很專業，所以一定要專業工人才會做，
    必須去六龜請他們，我跟我太太只是到果園巡一巡，要去載
    工人都是我自己開車去，下午收班再把他們送回去等語（見
    本院卷第53頁、第54頁），足見照顧及收成蓮霧均係委由專
    業工人為之，原告僅係擔任巡查及搭載工人之工作，縱使原
    告因系爭車禍而受有上開傷害，惟該果園既有其配偶可擔任
    巡查工作，而搭載工人乙事亦得安排親友支援或委請配偶處
    理，難謂因此即無法照顧或銷售蓮霧並受有此部分之損害。
    至原告雖提出農業所得損失證明1 紙以證其損失約50萬元，
    而該便條證明固有台灣蓮霧產業發展協會及訴外人林益生蓋
    印其上。惟查，原告自承該證明係由其親自書寫而成，再交
    由渠等蓋印（見本院卷第53頁），則該損失證明既非台灣蓮
    霧產業發展協會及訴外人林益生所製作，是否確能證明原告
    受有此部分損失，抑或渠等僅係聽聞原告所陳而蓋印證明，
    均非無疑，當不以此作為原告有利之論據，此外原告亦無法
    提出其他損失證明之證據，故其主張此部分之損害，尚難採
    信。
  4.慰撫金部分：
    按慰藉金之賠償須以人格權遭遇侵害，使精神上受有痛苦為
    必要，其核給之標準固與財產上損害之計算不同，然非不可
    斟酌雙方身份資力與加害程度，及其他各種情形核定相當之
    數額（最高法院51年台上字第223 號判例意旨參照）。查原
    告因系爭車禍受傷非微，且曾因行動不便而纏綿病榻，其受
    有精神上相當之痛苦堪可認定，是被告就此非財產上之損害
    自應負侵權行為損害賠償責任。而原告為退休老師，目前務
    農，每月收入約3 、4 萬元，被告則係從事駕駛，年收入約
    40餘萬，除據原告陳明在卷，並有稅務電子閘門財產所得調
    件明細表可稽（見本院卷第18頁至第23頁），本院審酌原告
    所受精神痛苦，再核兩造身份、地位、經濟狀況等一切情狀
    ，認原告請求精神慰撫金以200,000 元為適當，逾此部分之
    請求不應准許。
  5.綜上所述，原告因系爭車禍受傷所受損害合計277,270 元（
    23,270元+54,000 元+200,000元=277,270元），惟原告就系
    爭車禍之發生與有過失，應自負80% 之責任，因此被告所負
    損害賠償金額即應依此比例減輕，故原告得向被告請求之金
    額為55,454元（計算式＝277.270 元x20%，元以下四捨五入
    ），逾此部分，即無理由。
六、綜上所述，原告依侵權行為法律關係請求被告賠償55,454元
    ，及自起訴狀繕本送達之翌日即98年7 月4 日起至清償日止
    ，按週年利率5%計算之利息，洵屬正當，應予准許，逾此金
    額之請求，即非有據，應予駁回。又本判決係所命給付金額
    未逾50萬元，而為被告部分敗訴之判決，依民事訴訟法第38
    9 條第1 項第5 款規定，就原告勝訴部分，本院應依職權宣
    告假執行。
七、本件為判決基礎之事實已明，兩造其餘攻擊、防禦方法於訴
    訟結果不生影響，爰不逐一論述，附此敘明。
八、據上論結，本件原告之訴為一部有理由，一部無理由，爰依
    民事訴訟法第385 條第1 項前段、第79條、第389 條第1 項
    第5 款，判決如主文。
中    華    民    國    98    年    7     月    22    日
                  民事第四庭  審判長法  官  林玉心
                                    法  官  郭文通
                                    法  官  楊淑珍
以上正本係照原本作成。
如不服本判決，應於送達後20日內，向本院提出上訴狀並表明上
訴理由，如於本判決宣示後送達前提起上訴者，應於判決送達後
10日內補提上訴理由書（須附繕本）。
中    華    民    國    98    年    7     月    22    日
                                    書記官  吳良美


司法院資訊處製作；財團法人民間司法改革基金會備份。
